臺灣苗栗地方法院民事判決　　　　　　　 94年度訴字第151號
原　　　告　己○○
訴訟代理人　乙○○
原　　　告　甲○○
上　一　人
訴訟代理人　辛○○
被　　　告　丁○○
　　　　　　丙○○
共　　　同
訴訟代理人　葉文政律師
上列當事人間請求履行契約事件，本院於民國94年9 月8 日言詞
辯論終結，判決如下：
    主  文
被告應給付原告己○○新臺幣壹拾伍萬壹仟肆佰伍拾元，及自民
國九十四年五月十一日起至清償日止，按年息百分之五計算之利
息。
被告應給付原告甲○○新臺幣柒拾壹萬壹仟壹佰元，及自民國九
十四年五月十一日起至清償日止，按年息百分之五計算之利息。
訴訟費用由被告負擔。
本判決第一項於原告己○○以新臺幣伍萬元為被告供擔保後，得
為假執行；但被告如以新臺幣壹拾伍萬壹仟肆佰伍拾元為原告己○○預供擔保，得免為假執行。
本判決第二項於原告甲○○以新臺幣貳拾參萬伍仟元為被告供擔
保後，得為假執行；但被告如以新臺幣柒拾壹萬壹仟壹佰元為原
告甲○○預供擔保，得免為假執行。
    事實及理由
一、原告主張：坐落苗栗縣大湖鄉○○段第655 之8 地號土地（
    下稱系爭土地）為兩造祖產，早由兩造先祖鬮分後，各自分
    管耕作，但仍登記為兩造共有，原告己○○、甲○○2 人之
    應有部分各為1/3 ，被告丁○○、丙○○2 人之應有部分則
    各為1/6 ；嗣兩造及其餘共有人，計有3 房，自民國93年5
    、6 月間起開始磋商分割包括系爭土地在內所共有之祖產土
    地，達成協議結果為：田地及林地部分，以各人現有耕作範
    圍為準分歸各共有人，彼此間不予找補；建地部分，仍依各
    人現有使用範圍分配，但倘其分得之面積超過登記應有部分
    面積時，應以每坪新臺幣（下同）6,000 元補償分得面積短
    少之人，並委由庚○○代書依上開協議開始辦理分割事宜；
    於辦理協議分割之過程中，適逢系爭土地其中面積2,614 平
    方公尺部分，經苗栗縣政府報請內政部核准於93年10月6 日
    徵收，該部分土地之徵收補償金為5,097,300 元，苗栗縣政
    府係依兩造登記之應有部分比例予以發放，然因實際上兩造
    所分管耕作部分被徵收之面積不同，原告己○○、甲○○分
    管部分，分別被徵收949 、1236平方公尺，被告2 人共同分
    管部分，僅被徵收429 平方公尺，兩造遂於93年11月27日針
    對上開土地補償金分配方式加以協商，經由庚○○代書擬妥
    文字後簽署協議書，約定不以登記應有部分作為前開補償金
    之分配標準，而應以各共有人分管範圍實際被徵收之面積比
    例加以計算，且領取補償金款項超過其依此項標準應分配之
    數額者，應將超出之金額交付予其他應得之人，於協議同時
    並計算出被告2 人應於向苗栗縣政府領取補償金後，分別給
    付予原告己○○151,450 元、給付予原告甲○○711,100 元
    ，嗣兩造已於93年12月21日領取上開補償金，被告2 人卻不
    依前揭協議將前開款項交付原告，為此訴請被告分別給付原
    告2 人上述款項，及均自起訴狀繕本送達翌日起至清償日止
    ，按年息5 ％計算之法定遲延利息等語，並聲明：(一)被告應
    給付原告己○○151,450 元，及自起訴狀繕本送達翌日起至
    清償日止按年息5 ％計算之利息。(二)被告應給付原告甲○○
    711,100 元，及自起訴狀繕本送達翌日起至清償日止按年息
    5 ％計算之利息。(三)願供擔保，請准宣告假執行。
二、被告則以：系爭土地未分割前之面積為3,492 平方公尺，其
    中電塔用地161 平方公尺於87年6 月11日逕行分割為同段第
    655 之13地號，系爭土地面積則減少為3,331 平方公尺，倘
    以分割前面積及應有部分加以計算，原告己○○、甲○○及
    被告2 人應有之土地面積均為1/3 ，即各為1,164 平方公尺
    ，於94年3 月31日分割後，原告己○○、甲○○取得之面積
    分別為1,374 平方公尺及1,365 平方公尺，較其原應分得之
    面積分別增加210 平方公尺及201 平方公尺，而被告2 人取
    得之面積則僅有753 平方公尺，較原應分得之面積減少411
    平方公尺，顯然權益受損，被告倘知此一情事，即不會同意
    協議內容所載以現耕面積所占比例分配補償金額；又前開電
    塔用地部分，臺灣電力股份有限公司曾數度發放補償金予各
    共有人，原告均將其所領得之款項交予被告，此次就系爭土
    地徵收事宜進行協議時，被告不知電塔實際占用土地及徵收
    部分之面積各為若干，且庚○○代書亦未提示土地面積計算
    資料予被告觀看，被告未加深思即簽署協議書，爰依民法第
    88條之規定，以94年5 月26日準備書狀之送達原告，撤銷被
    告於93年11月27日與原告所訂上開協議書之意思表示等語，
    資為抗辯；並聲明：(一)駁回原告之訴。(二)如受不利判決，願
    供擔保，請准宣告免為假執行。
三、原告主張系爭土地於94年3 月31日分割登記前原為兩造共有
    ，原告己○○、甲○○2 人之應有部分各為1/3 ，被告丁○○、丙○○2 人之應有部分則各為1/6 乙節，有被告所提之
    土地登記謄本2 份在卷可稽，應堪信為真實。另原告主張兩
    造於辦理祖產土地協議分割之過程中，適逢系爭土地其中面
    積2,614 平方公尺部分，經苗栗縣政府報請內政部核准徵收
    ，該部分土地之徵收補償金為5,097,300 元，兩造曾於93年
    11月27日針對上開土地補償金分配方式加以協商，經由庚○○代書擬妥文字後簽署協議書等情，業據原告提出該協議書
    影本1 份為證，並為被告所是認無訛，堪信原告此部分所陳
    亦為真實。
四、經查，兩造所訂前揭協議書係約定：「立協議同意書人丁○○、丙○○、甲○○、己○○等4 人同意就大湖段655-8 地
    號因政府徵收金額共＄5,097,300 （不包括地上物補償金額
    ），徵收面積2,614 ㎡，同意以現耕面積換算徵收總面積所
    占比例換算應得補償之金額，即不以權狀持分1/3 範圍取得
    ＄1,699,100 元，屆時多領取得之金額者需另行領出歸回被
    多徵收者各無異議，又93.7.20 此筆土地已向大湖地政辦理
    分割中已測出3 方之現耕面積，換算出每人應得補償之金額
    如下：丁○○、丙○○5,097,300 ×429/2,614=836,550 ；
    己○○5,097,300 ×949/2,614=1,850,550 ；甲○○5,097,
    300 ×1,236/2,614=2,410,200 ；p.s.喜、鎮給基151,450
    ；喜、鎮給天水711,100 。」等語，依上開協議書文字所載
    ，就系爭土地之徵收補償金5,097,300 元，非但約定以兩造
    現耕面積比例計算分配，而不以各共有人登記應有部分即1/
    3 作為分配基準，且領得補償金額超出其應分配金額者，應
    將溢領部分款項給付予實際被徵收面積較多之共有人，兩造
    並已於協議當時依現耕面積計算出原告己○○應分配之金額
    為1,850,550 元，原告甲○○應分配之金額為2,410,200 元
    ，被告丙○○、丁○○2 人應分得之金額則為836,550 元，
    以原告己○○、甲○○及被告2 人等3 方分別領得之補償金
    均為總額1/3 即1,699,100 元加以核算，被告2 人應就溢領
    部分款項分別給付原告己○○151,450 元（1,850,550 －1,
    699,100=151,450）、 給付原告甲○○711,100 元（2,410,
    200 －1,699,100=711,100）， 足見兩造於上開協議書中，
    就前開補償金取得之緣由、分配方式之基準、各共有人應取
    得之金額、被告應於領取補償金後給付原告之數額等節，均
    已有明確之記載及約定。
五、按意思表示之內容有錯誤，或表意人若知其事情即不為意思
    表示者，表意人得將其意思表示撤銷之，民法第88條第1 項
    前段固有明文；惟按當事人主張有利於己之事實者，就其事
    實有舉證之責任，民事訴訟法第277 條前段亦有明文。被告
    雖辯稱以上開方式進行分割後，其分得之土地面積減少達41
    1 平方公尺，且被告於協議當時就此並無認識，倘知此一情
    事即不會同意協議內容所載之分配方式云云，並以準備書狀
    送達原告而撤銷其對於前開協議之意思表示，然查：前揭協
    議書所載內容，除已敘明系爭土地之地號、被徵收之土地面
    積、補償金取得之緣由、總額及分配方式等事項，並已依兩
    造被徵收之實際耕作面積計算各人應取得之補償金額，甚且
    載明被告因此應就超領補償金部分給付原告之數額，約定內
    容甚為明確，業如前述，且兩造均於該協議書上親自簽名後
    按捺指印，亦為被告所不否認，是被告於簽署協議書之前，
    當已詳閱協議書所載文字內容，且對上開補償金分配方案及
    具體數額已有充分之認知，其既於事後辯稱當時若知土地面
    積減少即不會同意前開協議，而欲撤銷其於協議當時之意思
    表示，自應由被告就其於兩造協議之時確有「不知事情」及
    「若知其事情即不為同意協議之意思表示」等待證事實，負
    舉證之責任；惟被告於本院審理過程中，始終未就前揭待證
    事實提出可供調查之證據方法，而被告所陳關於系爭土地上
    電塔用地補償金過往由兩造領取分配方式等節，與本次兩造
    就系爭土地徵收補償金之分配協議係屬二事，兩不相涉，更
    無從據以推知被告確於協議過程中有何「不知事情」及「若
    知其事情即不為同意協議之意思表示」等具體事實，被告既
    未能就上開待證事項舉證加以證明，即難遽行採信其前開所
    辯為真實。
六、另查，原告對於被告同意簽署協議書之情由則陳稱：兩造於
    協議當時曾就其他各筆共有土地分割面積予以會算，發現被
    告2 人分得土地之總面積較多，故被告雖然明知其就系爭土
    地所分得之面積減少，仍願簽名同意上開協議等語，並提出
    兩造所曾會算面積之共有土地登記謄本、面積分配計算表等
    件為證，依原告所提分割後「田地目」之土地面積計算表（
    見本院卷第71頁）所示，原告己○○分得5,921.14平方公尺
    ，原告甲○○及訴外人陳漢康、陳智強等人共同分得6,077.
    16平方公尺，被告丁○○、丙○○2 人則分得6,158.48平方
    公尺，而被告方面對於原告所提前開面積計算表亦表示並無
    爭執（見本院卷第159 頁），足見被告2 人就兩造共有「田
    地目」土地於分割後所分得之面積確實較原告為多；而證人
    即當時為兩造撰擬協議書之庚○○代書於本院審理中到庭證
    稱：「（問：被告在簽協議書當時，有無提到協議時他的分
    割土地面積會減少的問題？）有，被告知道他的土地面積會
    減少，但是當初我依據兩造陳述的使用情況及地政事務所的
    分割表粗略替他們概算大概只少300 多平方公尺，在權利移
    轉登記之後彙總土地謄本的面積資料，才精確算出少411 平
    方公尺...... 」 、「當時兩造有將他們共有其他田地目的
    多筆土地，拿出來合併計算，發現被告的面積較多，之後被
    告才願意簽署協議書。」等語（見本院卷第54、55頁），並
    提出苗栗縣大湖地政事務所土地複丈結果通知書影本1 份附
    卷供參；另於兩造協議當時在場之證人戊○○則證稱：「當
    天是兩造及庚○○代書到我家，大家都同意按照現有耕作面
    積協議分割土地，當場談得很高興無人異議，約定建地部分
    分得較多的，每坪要補新臺幣6,000 元給分得較少的，河川
    地只有系爭土地這筆，因為被徵收有補償金，雖各人持分均
    為1/3 ，但是既然約定按照現耕面積來分割，就以現耕面積
    比例分配補償金，所以有人分得多，有人分得少，詹代書按
    照複丈成果的面積計算各人應分配之補償金額之後由兩造在
    協議書上簽名按指印。」、「（問：被告知道依此協議書分
    割，他的土地面積會減少？）知道，因為詹代書有把計算後
    的書面數據給兩造當事人看。」、「（問：既然面積減少，
    為何被告會同意簽名？）因為依計算結果，若以祖先傳下的
    全部農地來算，被告分得的總面積較原告多，只有河川地部
    分會少3 里多地，所以被告仍然同意在協議書上簽名。」等
    語（見本院卷第145 、146 頁），經核上開2 名證人所述，
    均與原告所陳協議經過情節及上開兩造共有田地目土地分割
    後面積計算結果相符，亦與經驗法則無違，且證人庚○○與
    兩造間均無任何親誼利害關係，而證人戊○○雖為原告己○○之胞弟、甲○○之堂弟，但亦為被告2 人之堂兄，並無蓄
    意虛偽證述並偏袒一方之必要，前開2 名證人之證述均堪予
    採信，足認兩造於協議當時，確曾約定以現耕面積分割共有
    土地，並就系爭土地以外之其他各筆農地分割後面積加以計
    算，經概略計算結果，發現被告2 人就農地部分所分得之土
    地總面積較原告2 人為多，故被告2 人雖明知其就系爭土地
    部分之面積有所減少，仍願同意依協議結果及計算數據分配
    上開補償金，是依原告所提前開書證及證人庚○○、戊○○
    之證詞，更堪認定被告2 人實係對於前揭協議之情由、過程
    及應給付予原告2 人之補償金數額等各項事實切切瞭然於胸
    ，並無其所辯稱不知就系爭土地所分得之面積減少及其倘知
    此一事實即不會同意協議等相關情事，被告欲依民法第88條
    第1 項前段之規定撤銷其於協議當時所為同意之意思表示，
    自屬無據。
七、綜據上述，被告所辯均非可採，從而原告本於前開協議條款
    之約定，訴請被告2 人分別給付原告己○○151,450 元、給
    付原告甲○○711,100 元，及均自起訴狀繕本送達之翌日即
    94年5 月11日起至清償日止按年息5 ％計算之法定遲延利息
    ，即無不合，應予准許。
八、兩造均陳明願供擔保，請准宣告為假執行或免為假執行，經
    核均無不合，爰分別酌定相當擔保金額併准許之。
九、訴訟費用負擔之依據：民事訴訟法第78條、第85條第1 項前
    段。
中　　華　　民　　國　　94　　年　　9 　　月　　22　　日
                  民事庭法　官　邱光吾
以上正本係照原本作成
如對本判決上訴，須於判決送達後20日內向本院提出上訴狀
                        書記官　葉燕蓉
中　　華　　民　　國　　94　　年　　9 　　月　　22　　日
